---
title: "Processo Seletivo 4intelligence - Questão 1"
author: "Artur Carvalho de Medeiros"
date: ""
output: pdf_document
---

Para realização das análises foram utilizados os seguintes pacotes: 

```{r}
pacman::p_load(tidyverse, readxl, reshape2, lubridate)
```

Para a padronização dos gráficos foi cirada a função abaixo:

```{r}
cores_grafico <- c(
   "#202C59", "#E59500", "#654C4F", "#F02D3A", 
   "#2E5339", "#3C91E6", "#88527F", "#E8AE68"
)

theme_grafico <- function(...) {
    theme <- ggplot2::theme_bw() +
        ggplot2::theme(
            axis.title.y = ggplot2::element_text(colour = "black", size = 12),
            axis.title.x = ggplot2::element_text(colour = "black", size = 12),
            axis.text = ggplot2::element_text(colour = "black", size = 9.5),
            panel.border = ggplot2::element_blank(),
            axis.line = ggplot2::element_line(colour = "black"),
            legend.position = "top",
            ...
        )

    return(
        list(
            theme,
            scale_fill_manual(values = cores_grafico),
            scale_colour_manual(values = cores_grafico)
        )
    )
}

```


Leitura e ajuste do banco de dados:

```{r}
diesel <- read_excel("C:/Faculdade/4inteligence/dados_desafiodatascientistintern_vendas_distribuidoras_anp.xlsx", 
                     sheet = "diesel")%>% 
  melt(id.vars = c("regiao","meses"), 
               variable.name = "ano",
               value.name = "diesel")

gasolina <- read_excel("C:/Faculdade/4inteligence/dados_desafiodatascientistintern_vendas_distribuidoras_anp.xlsx", 
                       sheet = "gasolina") %>% 
  melt(id.vars = c("regiao","meses"), 
               variable.name = "ano",
               value.name = "gasolina")

etanol <- read_excel("C:/Faculdade/4inteligence/dados_desafiodatascientistintern_vendas_distribuidoras_anp.xlsx", 
                     sheet = "etanol") %>% 
  melt(id.vars = c("regiao","meses"), 
               variable.name = "ano",
               value.name = "etanol")

dados <- left_join(diesel, gasolina, by = c("regiao","meses","ano")) %>% 
  left_join(etanol, by = c("regiao","meses","ano")) %>% 
  mutate(mes_ano = as.Date(paste0(ano,"-",meses,"-01")),
         regiao = toupper(regiao),
         # variável que representa o consumo total de combustível 
         combustivel = etanol+gasolina+diesel) 
summary(dados)
```

# Questão 1:

### Qual é a sazonalidade da venda de combustíveis? 

```{r}
dados %>% filter(regiao == "BR") %>% mutate(combustivel = combustivel/1000000) %>% 
  ggplot() +
  geom_line(aes(x=mes_ano, y=combustivel)) +
  scale_x_date(breaks=seq(min(dados$mes_ano), max(dados$mes_ano), by="2 years"), 
    date_labels="%Y", minor_breaks=seq(min(dados$mes_ano),
    max(dados$mes_ano), by="2 years")) +
  labs(x ="Anos", y = 'Consumo de combustível (m³) em milhões', 
       title = "Consumo de combustível no Brasil") +
  theme_grafico()

```
É percepitível uma tendência crescente na venda de combustíveis ao passar dos anos. É importante observar a queda desse consumo nos meses iniciais de 2020 devido ao início da pandemia da COVID-19 que acarretou o isolamento social e consequentemente a baixa no consumo de conbustíveis.

Observa-se também a presença de uma sazonalidade na qual há um padrão de picos e valres. Verifica-se que ,em geral, ao iniciar o ano há uma baixa no consumo de combustível, mas a medida de que o ano passa esse consumo tende a aumentar.


### Essa sazonalidade é igual em todos os estados? 

```{r}
regioes <- dados %>% filter(regiao != "BR") %>% 
  mutate(combustivel = combustivel/1000) %>% 
  rename(Estado = regiao)
regioes %>%
  ggplot() +
  geom_line(aes(x=mes_ano, y=combustivel, group = Estado, colour = Estado)) +
  scale_x_date(breaks=seq(min(dados$mes_ano), max(dados$mes_ano), by="2 years"), 
    date_labels="%Y", minor_breaks=seq(min(dados$mes_ano),
    max(dados$mes_ano), by="2 years")) +
  labs(x = "Anos", y = 'Consumo de combustível (m³) em milhares',
       title = "Consumo de combustível por estado") +
  theme_grafico()
```

Pela análise gráfica, persebe-se que São Paulo e Minas Gerais apresentam um consumo consideravelmente superior aos demais estatos.

Para verificar melhor o comportamento da sazonalidade foram feitos gráficos isolados de cada estado.

```{r, results='hide'}
map(unique(regioes$Estado),function(ee){
  regioes %>% 
  filter(Estado == ee) %>% 
  ggplot() +
  geom_line(aes(x=mes_ano, y=combustivel)) +
  scale_x_date(breaks=seq(min(dados$mes_ano), max(dados$mes_ano), by="2 years"), 
    date_labels="%Y", minor_breaks=seq(min(dados$mes_ano),
    max(dados$mes_ano), by="2 years")) +
  labs(x = "Anos", y = 'Consumo de combustível (m³) em milhares', 
       title = paste0("Consumo de combustível - ", ee)) +
  theme_grafico()
})
```


Ao analisar a sazonalidade por estado, verifica-se que de forma geral as observações feitas para o Brasil se aplicam também em cada estado. Apesar disso, ainda pode ser verificado diferente comportamento do consumo de combustíveis dependendo do estado.

### Como o consumo de cada tipo de combustível está distribuído entre os estados brasileiros?

```{r, results='hide'}
regioes2 <- regioes %>%  melt(id.vars = c("Estado","meses","mes_ano","ano"), 
               variable.name = "Combustivel",
               value.name = "valor") %>% 
  filter(Combustivel != "combustivel") %>% 
  group_by(Estado, Combustivel) %>%
  summarise(freq = sum(valor/1000000)) 

ggplot(regioes2) +
  aes(
    x = fct_reorder(Estado, freq, .desc = T),
    y = freq,
    fill = Combustivel,
    label = round(regioes2$freq,2)
  ) +
  geom_col(position = position_dodge2(preserve = "single", padding = 0)) +
  geom_text(
    position = position_dodge(width = .9),
    vjust = -0.5, hjust = 0.45,
    size = 2.5
  ) +
  labs(x = "Estado", y = "combustível (m³) em milhões") +
  theme_grafico()

```
 

Observa-se que para todos os estados, com exceção do DF, o diesel é o principal combustível consumido. Provavelmente isso ocorre devido aos caminhoões, que consomem diesel, serem o principal meio de transporte de mercadorias internas no Brasil. Apesar disso, a gasolina ainda apresenta alto consumo, já que é o principal combustível utilizado para o transporte dentro dos centros urbanos.

Analisando especificamente o DF, que apresenta um comportamento diferente dos demais, observa-se que o consumo de diesel é menor que o consumo de gasolina, provavelmente por se tratar de um território pequeno geograficamente, ou seja, há uma rápida passagem de caminhões gerando baixo consumo de diesel no território. Além disso, é um estado que apresenta grande transitividade das periferias para o Plano Piloto, impactando em auto consumo de gasolina de seus habitantes.


### Qual é o tamanho total do mercado e como o mercado evoluiu durante os últimos 5 anos?

```{r}
dados %>% filter(regiao == "BR") %>% 
  mutate(combustivel = combustivel/1000000) %>% 
  group_by(ano) %>% 
  summarise(n = sum(combustivel)) %>% 
  mutate(
    n = cumsum(n)
    ) %>% 
    filter(ano %in% 2016:2020) %>%
  ggplot() +
  aes(
    x = ano,
    y = n,
    label = round(n,2)
  ) +
  geom_bar(stat = "identity", fill = cores_grafico[1], width = 0.7) +
  geom_text(
    position = position_dodge(width = .9),
    vjust = -0.5, # hjust = .5,
    size = 3
  ) +
  labs(x = "Ano", y = "Consumo de combustível (m³) total em milhões") +
  theme_grafico()

```
Em 2020 a venda de combustíveis no Brasil chegou a um total de 1,911 bilhão de combustível consumido. Nos últimos 5 anos houve um consumo de quase 460 milhões de metroS cúbicos de combustível no Brasil.




