---
title: "Processo Seletivo - 4intelligence"
author: "Artur Carvalho de Medeiros"
date: ""
output: pdf_document
---

Para realização das análises foram utilizados os seguintes pacotes: 

```{r, include=FALSE}
pacman::p_load(tidyverse, readxl, reshape2, lubridate)
```

Para a padronização dos gráficos foi cirada a função abaixo:

```{r}
cores_grafico <- c(
   "#E8AE68", "#88527F", "#202C59", "#F02D3A", 
   "#2E5339", "#3C91E6", "#E59500", "#654C4F"
)

theme_grafico <- function(...) {
    theme <- ggplot2::theme_bw() +
        ggplot2::theme(
            axis.title.y = ggplot2::element_text(colour = "black", size = 12),
            axis.title.x = ggplot2::element_text(colour = "black", size = 12),
            axis.text = ggplot2::element_text(colour = "black", size = 9.5),
            panel.border = ggplot2::element_blank(),
            axis.line = ggplot2::element_line(colour = "black"),
            legend.position = "top",
            ...
        )

    return(
        list(
            theme,
            scale_fill_manual(values = cores_grafico),
            scale_colour_manual(values = cores_grafico)
        )
    )
}

```


Leitura e ajuste do banco de dados:

```{r}
diesel <- read_excel("C:/Faculdade/4inteligence/dados_desafiodatascientistintern_vendas_distribuidoras_anp.xlsx", sheet = "diesel")%>% 
  melt(id.vars = c("regiao","meses"), 
               variable.name = "ano",
               value.name = "diesel")

gasolina <- read_excel("C:/Faculdade/4inteligence/dados_desafiodatascientistintern_vendas_distribuidoras_anp.xlsx", sheet = "gasolina") %>% 
  melt(id.vars = c("regiao","meses"), 
               variable.name = "ano",
               value.name = "gasolina")

etanol <- read_excel("C:/Faculdade/4inteligence/dados_desafiodatascientistintern_vendas_distribuidoras_anp.xlsx", sheet = "etanol") %>% 
  melt(id.vars = c("regiao","meses"), 
               variable.name = "ano",
               value.name = "etanol")

dados <- left_join(diesel, gasolina, by = c("regiao","meses","ano")) %>% 
  left_join(etanol, by = c("regiao","meses","ano")) %>% 
  mutate(mes_ano = as.Date(paste0(ano,"-",meses,"-01")),
         combustivel = etanol+gasolina+diesel) # variável que representa o consumo total de combustível 
summary(dados)
```

# Questão 1:

### Qual é a sazonalidade da venda de combustíveis? 

```{r}
# Consumo de combustível no Brasil
dados %>% filter(regiao == "br") %>% mutate(combustivel = combustivel/1000000) %>% 
  ggplot() +
  geom_line(aes(x=mes_ano, y=combustivel)) +
  scale_x_date(breaks=seq(min(dados$mes_ano), max(dados$mes_ano), by="2 years"), 
    date_labels="%Y", minor_breaks=seq(min(dados$mes_ano),
    max(dados$mes_ano), by="2 years")) +
  labs(x ="Anos", y = 'Consumo de Combustível em milhões', title = "Consumo de combustível no Brasil") +
  theme_grafico()

```
É percepitível uma tendência crescente na venda de combustíveis ao passar dos anos. É importante observar a queda desse consumo nos meses iniciais de 2020 devido ao início da pandemia da COVID-19 que acarretou o isolamento social e consequentemente a baixa no consumo de conbustíveis.

Observa-se também a presença de uma sazonalidade na qual há um padrão de picos e valres. Verifica-se que ,em geral, ao iniciar o ano há uma baixa no consumo de combustível, mas a medida de que o ano passa esse consumo tende a aumentar.


### Essa sazonalidade é igual em todos os estados? 

```{r}
regioes <- dados %>% filter(regiao != "br") %>% mutate(combustivel = combustivel/1000)
regioes %>%
  ggplot() +
  geom_line(aes(x=mes_ano, y=combustivel, group = regiao, colour = regiao)) +
  scale_x_date(breaks=seq(min(dados$mes_ano), max(dados$mes_ano), by="2 years"), 
    date_labels="%Y", minor_breaks=seq(min(dados$mes_ano),
    max(dados$mes_ano), by="2 years")) +
  labs(x = "Anos", y = 'Consumo de combustível em milhares') +
  theme_grafico()
```

Pela análise gráfica, persebe-se que São Paulo e Minas Gerais apresentam um consumo consideravelmente superior aos demais estatos.

Para verificar melhor o comportamento da sazonalidade foram feitos gráficos isolados de cada estado.

```{r, echo=TRUE}
map(unique(regioes$regiao),function(ee){
  regioes %>% 
  filter(regiao == ee) %>% 
  ggplot() +
  geom_line(aes(x=mes_ano, y=combustivel)) +
  scale_x_date(breaks=seq(min(dados$mes_ano), max(dados$mes_ano), by="2 years"), 
    date_labels="%Y", minor_breaks=seq(min(dados$mes_ano),
    max(dados$mes_ano), by="2 years")) +
  labs(x = "Anos", y = 'Consumo de combustível em milhares', title = paste0("Consumo de combustível em ", ee)) +
  theme_grafico()
})
```


Ao analisar a sazonalidade por estado, verifica-se que de forma geral as observações feitas para o Brasil se aplicam também em cada estado. Apesar disso, ainda pode ser verificado diferente comportamento do consumo de combustíveis dependendo do estado.

### Como o consumo de cada tipo de combustível está distribuído entre os estados brasileiros?

```{r}
regioes2 <- regioes %>%  melt(id.vars = c("regiao","meses","mes_ano","ano"), 
               variable.name = "tipo",
               value.name = "valor")

map(unique(regioes$regiao),function(ee){
  regioes %>% 
  filter(regiao == ee) %>% 
  ggplot() +
  geom_line(aes(x=mes_ano, y=combustivel)) +
  scale_x_date(breaks=seq(min(dados$mes_ano), max(dados$mes_ano), by="2 years"), 
    date_labels="%Y", minor_breaks=seq(min(dados$mes_ano),
    max(dados$mes_ano), by="2 years")) +
  labs(x = "Anos", y = 'Consumo de combustível em milhares', title = paste0("Consumo de combustível em ", ee)) +
  theme_grafico()
})
```



### Qual é o tamanho total do mercado e como o mercado evoluiu durante os últimos 5 anos?

```{r}

```

# Questão 2:

Ao observar os estados e o sua diferença no consumo de conbustíveis percebe-se que aqueles estados que são polos economicos apresentam consumos de combustível significamente superiores, como é o caso de São Paulo. Além disso, espera-se que 

